最高法院民事判決　　　　　　九十六年度台上字第一二三五號
上　訴　人　甲○○
訴訟代理人　劉興源律師
上　訴　人　乙○○
訴訟代理人　邱怜珠律師
上列當事人間請求清償債務事件，兩造對於中華民國九十五年一
月十七日台灣高等法院第二審判決（九十三年度上字第六五四號
），各自提起上訴，本院判決如下：
    主  文
原判決關於：(一)駁回乙○○請求甲○○給付其新台幣二百七十五
萬元之利息之訴；(二)命乙○○為對待給付；(三)命甲○○於乙○○
協同辦理瑞碟科技股份有限公司八萬股股權移轉登記予甲○○之
同時給付乙○○新台幣二百七十五萬元，並各該訴訟費用部分均
廢棄，發回台灣高等法院。
    理  由
本件上訴人乙○○主張：伊於民國九十一年四月間受僱於訴外人
瑞碟科技股份有限公司（下稱瑞碟公司），對造上訴人甲○○則
為瑞碟公司負責人，並自稱其本身具備留美博士學歷，擁有世界
獨步之專業技術，強力表示瑞碟公司前景看好，未來賺錢獲利可
期，而積極主動向員工即訴外人吳建興、鄒瑞鳳及伊等人吸收資
金，為取信員工，甲○○且承諾至九十二年九月一日無論瑞碟公
司股價多少，保證以三倍之每股金額買回持股，又表示願立下書
面，伊乃信以為真，遂參與瑞碟公司現金增資案，投資新台幣（
下同）一百萬元。兩造乃於九十一年八月十四日簽立由甲○○保
管現金一百萬元以此金額投資瑞碟公司，甲○○將於九十二年九
月一日以三倍金額即三百萬元歸還伊之保管條（下稱系爭契約）
。詎甲○○屆期拒不返還三百萬元，伊自得依該保管條為請求等
情，爰就其中二百四十萬元、六十萬元，分別本於民法第三百六
十七條價金給付請求權及第五百四十四條損害賠償請求權，求為
命甲○○如數給付並加付自九十二年九月二日起算法定遲延利息
之判決（關於乙○○之請求超過二百七十五萬元本息部分，經原
審判決駁回，未據其聲明不服，已告確定。原審另將第一審判決
關於命甲○○給付乙○○二百七十五萬元之利息部分廢棄，改判
駁回該部分乙○○在第一審之訴，並命甲○○於乙○○協同辦理
瑞碟公司八萬股股權移轉登記予甲○○之同時給付乙○○二百七
十五萬元，兩造就其敗訴部分各自提起第三審上訴）。
上訴人甲○○則以：乙○○趁瑞碟公司亟須營運資金之際，於九
十一年八月間主動提議可借伊一百萬元，伊遂向乙○○借貸一百
萬元，約定於九十二年九月一日以三百萬元返還，並未有投資公
司股票之約定，系爭契約係屬消費借貸關係，而所約定之利息顯
已超過法定利率，依民法第二百零五條規定，超過部分之利息無
請求權。且乙○○貸予伊上開款項後旋即反悔，向伊表明其要自
己投資獲利，伊當日乃將瑞碟公司股權八萬股登記在乙○○名下
，故實際上所借貸中之八十萬元已清償，僅餘二十萬元未清償。
又依乙○○之主張，其係投資於瑞碟公司而非伊本人，則乙○○
與瑞碟公司間投資金額應如何處理、股利之倍數若干等與伊無涉
，乙○○應向瑞碟公司求償，其竟起訴向伊求償，為當事人不適
格。況系爭契約係伊在無意識或精神錯亂中所簽訂，依民法第七
十五條規定，應屬無效等語，資為抗辯。
原審將上開二百七十五萬元之利息部分第一審所為乙○○勝訴之
判決廢棄，改判駁回該部分乙○○在第一審之訴，並命乙○○為
對待給付，及就二百七十五萬元部分維持第一審所為乙○○勝訴
之判決，駁回甲○○之上訴，無非以：乙○○主張甲○○違反系
爭契約，負有給付三百萬元之義務而提起本件給付之訴，其當事
人適格。查甲○○於九十一年八月十四日與乙○○訂立：「保管
人：甲○○先生（身分證字號：Ｚ000000000），以其所負責之公
司：瑞碟公司之戶頭，為其員工乙○○保管現金：一百萬元，以
此金額投資於瑞碟公司，雙方並明訂吳先生將於九十二年九月一
日，以三倍之金額，即以三百萬元整，歸還乙○○」之保管條時
，內容極為詳盡，並有簽名蓋章及書寫身分證字號為憑，此與一
般無意識或精神錯亂者所書立之文件，常有文義不通之情形有別
。且甲○○當日亦向訴外人鄒瑞鳳吸金二十萬元，業據證人鄒瑞
鳳證述明確，復有載明於九十二年九月一日願以六十萬元買回股
份之保證書一紙可參，該保證書上「甲○○」之簽字及印文與上
開保管條上「甲○○」之簽字及印文，肉眼觀察二者相同，堪認
該保證書係甲○○所簽立，文義甚為流暢，顯非在無意識中所為
。乙○○與鄒瑞鳳旋於同日依序將一百萬元、二十萬元匯入瑞碟
公司帳戶，有建華銀行匯款委託書及郵政跨行匯款申請書各乙紙
可稽，而甲○○亦於同日分別將瑞碟公司之股權八萬股、一萬六
千股登記乙○○及鄒瑞鳳名下，有瑞碟公司九十一年八月十四日
增資後股東名冊足稽，甲○○亦自承公司增資須經會計師簽證，
並造立增資後之股東名冊，始向主管機關提出增資申請等，足見
公司辦理增資須先募集資金，提供公司帳戶予投資員工，催繳款
項，造具股東名冊，再委任會計師簽證並向主管機關申請等程序
，手續至為繁雜，甲○○若有精神錯亂之情形，豈可能辦理公司
增資程序。甲○○為一資本額五千餘萬元之瑞碟公司負責人，該
公司之設立、員工之聘僱、職員出勤之考核、增資之辦理、營運
之掌控等，皆由其負責，於九十一年九月間尚要求乙○○辦理編
寫勞動基準法及新公司法整理版本，嗣以乙○○無法如期完成及
曠職等事由，於九十二年六月三十日公告終止勞動契約，並以乙
○○涉嫌侵入公司竊取公司文件而提出刑事告訴，顯見其無精神
錯亂。況依財團法人彰化基督教醫院鑑定結果指出，甲○○當時
係在精神清楚合併其他精神病症下但情緒不穩定之下簽立系爭契
約，益證甲○○簽立該契約時未有無意識或精神錯亂而達喪失意
思能力程度之情形，且甲○○未受禁治產宣告，復未能舉出有心
神喪失之證據，其辯稱簽立系爭契約時已無意識能力，所為法律
行為無效云云，委無可採。系爭契約雖載有為乙○○保管現金一
百萬元及歸還三百萬元等字，然其中另有記載此金額係投資瑞碟
公司，並另以原金額三倍之金額返還。甲○○係瑞碟公司負責人
，乙○○為其下屬，其若向下屬借款，當不必在保管條內詳細交
待借得款項之用途，況倘係需款孔急，何以乙○○及鄒瑞鳳不直
接將款項交予甲○○，反而將款項匯入瑞碟公司帳戶，且瑞碟公
司又為何將股權登記於其等名下，自均非單純借貸關係。甲○○
若非係受乙○○之委託投資，何以一年後願以三倍金額返還乙○
○。參以證人鄒瑞鳳證稱：「我投資二十萬元，六萬元是我拿出
來的，負責人借我十四萬元，當時負責人說前景看好，並有最新
科技，一年後就可以以三倍金額作為投資報酬，如果當時給付投
資報酬時，股價高於約定投資報酬，多餘的部分就由負責人取得
」等語，可見甲○○認定一年後其公司股價將會飆漲，其乃向員
工吸收資金，除可辦理增資外，並可操作公司股價以謀利，若公
司股價漲幅超過三倍時，於返還予投資員工後，亦可賺取差額利
潤，是甲○○取得乙○○交付金錢之目的，係在委任甲○○投資
瑞碟公司，系爭契約自非消費借貸關係。甲○○既稱其急需用錢
，殊不可能借得款項後於同日返還。況依瑞碟公司增資後之股東
名冊所示，參與增資之員工計有乙○○、吳建興及鄒瑞鳳三人，
而甲○○均將其增資認股數登記其等名下，足見參與投資之員工
，甲○○均將公司股權登記其等名下，是以上開登記於增資股東
名冊之八萬股股權即係乙○○之投資金額。系爭契約屬非典型契
約即所謂之無名契約，然系爭契約對乙○○所投資之金額及獲利
該如何返還已有明確規範，自應逕予適用，以求法律關係之單純
化，而無庸類推適用民法之委任或買賣規定之必要，乙○○於約
定之期日屆至後，自可依系爭契約之約定請求甲○○給付三百萬
元本息。惟本件訴訟期間乙○○已就甲○○之財產為假執行，經
甲○○提出二十五萬元清償，此有台灣台北地法院民事執行處通
知領取執行款函文足憑，且為乙○○所不爭，準此，乙○○僅能
再請求甲○○給付二百七十五萬元。另甲○○主張乙○○亦有返
還瑞碟公司八萬股股權之義務，並行使同時履行抗辯，此為乙○
○所不爭，甲○○自可免除遲延責任，則乙○○請求自九十二年
九月二日起算之法定遲延利息部分，難認有據，不應准許等詞，
為其判斷之基礎。
惟查原審先謂：「甲○○取得乙○○交付金錢之目的，係在投資
瑞碟公司，是乙○○交付金錢之關係，當屬委任甲○○投資瑞碟
公司之意思」，卻又謂：「系爭契約屬非典型契約即所謂之無名
契約，然系爭契約對乙○○所投資之金額及獲利該如何返還已有
明確規範，自應逕予適用，以求法律關係之單純化，而無庸類推
適用民法之委任或買賣規定之必要」云云（見原判決七頁十七至
十九列、八頁二五至二八列），原審就乙○○交付金錢予甲○○
為投資是否委任契約之關係前後認定不符，難謂無判決理由矛盾
之違法。次查兩造於九十一年八月十四日簽立之保管條雖記載：
保管人甲○○以其所負責之瑞碟公司之戶頭為員工乙○○保管現
金一百萬元，以此金額投資於瑞碟公司等字，惟關於以何人名義
投資、所投資取得之股權乃至股票應如何歸屬則未記載，雙方互
負對價債務者究竟為何，尚有未明。且乙○○依上開保管條起訴
請求甲○○給付三百萬元本息，並一再主張：二百四十萬元部分
之訴訟標的為民法第三百六十七條出賣人對於買受人之價金給付
請求權，六十萬元部分之訴訟標的則為民法第五百四十四條委任
人對於受任人之損害賠償請求權。甲○○不斷遊說包括伊在內之
員工參與瑞碟公司之現金增資案，並承諾屆時無論瑞碟公司股價
多少，保證以三倍之每股金額買回持股，其法律關係為「買賣」
及「委任」等情（見一審訴字卷一二四頁背面、一二八、一三○
至一三三頁、一五四頁，原審二卷八三頁背面），此與甲○○得
否為同時履行之抗辯及乙○○請求自九十二年九月二日起算之法
定遲延利息部分有無理由攸關。原審未遑詳加調查說明，遽以甲
○○固有給付乙○○二百七十五萬元之義務，惟其同時享有請求
返還瑞碟公司八萬股股權之同時履行抗辯權，甲○○於訴訟中行
使此一權利，自可免除遲延責任為由，而為不利乙○○之論斷，
不免速斷。又查乙○○已就命其對待給付部分提起上訴，因命為
對待給付之判決，係將本案給付附加對待給付之條件，對待給付
並非訴訟標的，本案給付始為訴訟標的，故本案給付與對待給付
具有不可分之關係，原判決關於對待給付部分既無可維持，則其
關於本案給付部分亦屬無從維持，應併予廢棄發回。兩造上訴論
旨，分別指摘原判決關於其敗訴之上開部分為不當，求予廢棄，
均非無理由。
據上論結，本件兩造上訴均有理由。依民事訴訟法第四百七十七
條第一項、第四百七十八條第二項，判決如主文。
中　　華　　民　　國　九十六　年　　五　　月　三十一　日
                      最高法院民事第三庭
                          審判長法官  劉　福　聲
                                法官  黃　義　豐
                                法官  簡　清　忠
                                法官  袁　靜　文
                                法官  王　仁　貴
      本件正本證明與原本無異
                                      書  記  官
中　　華　　民　　國　九十六　年　　六　　月　 十一 　日
                                                      Ｑ
